臺灣彰化地方法院民事判決
110年度訴字第55號
原      告  BQ000-A109030（年籍資料詳卷）
訴訟代理人  白佩鈺律師(法扶律師)
被      告  陳明峰  

上列當事人間請求侵權行為損害賠償事件，原告提起附帶民事訴
訟（109年度侵附民字第11號），由本院刑事庭移送前來，本院
於民國110年3月29日言詞辯論終結，判決如下：
    主  文
被告應給付原告新臺幣伍拾萬元及自民國一百零九年九月十五日
日起至清償日止，按年息百分之五計算之利息。
原告其餘之訴駁回。
本判決第一項於原告以新臺幣拾柒萬元為被告供擔保後，得假執
行；但被告如以新臺幣伍拾萬元，為原告預供擔保後，得免為假
執行。
原告其餘假執行之聲請駁回。
    事實及理由
壹、程序方面：按「行政機關、司法機關及軍法機關所製作必須
    公示之文書，不得揭露被害人之姓名、出生年月日、住居所
    及其他足資識別被害人身份之資訊」，為性侵害犯罪防治法
    第12條第2項所明定。又裁判及其他必須公示之文書，不得
    揭露足以識別被害人身份之資訊。如確有記載之必要，得僅
    記載其姓氏、性別或以使用代號之方式行之，法院辦理性侵
    害犯罪案件應行注意事項第3條第1項亦定有明文。本件原告
    主張被告利用原告心智缺陷，不知抗拒，而乘機對之為性交
    行為，不法侵害原告之身體、健康、貞操及性自主決定等人
    格權，應負侵權行為損害賠償責任等情，係屬性侵害犯罪防
    治法第2條第1項所定性侵害犯罪之民事損害賠償事件，基於
    保護被害人即原告之隱私及權益，本件判決關於原告之姓名
    、年籍、住居所及其他足資識別被害人身份之資料爰不予以
    揭露記載，合先敘明。
貳、實體方面：　　
一、原告起訴主張：
　㈠原告原為OO康復之家（名稱詳卷）之住民，被告則於該康復
    之家擔任專任管理員，負責照顧機構內住民之生活起居，被
    告明知機構內原告為領有中度智能障礙證明之精神障礙、心
    智缺陷之人，竟認有機可乘，基於乘機性交之犯意，利用各
    因上開精神障礙、心智缺陷，欠缺性自主決定能力而不知抗
    拒之情形，於民國108年11月13日上午8、9時許，以欲載送
    原告至衛生福利部彰化醫院回診（實際預約回診時間為當日
    下午2時許）之名義，駕駛上開機構內公務用之車牌號碼000
    -0000號（詳細車牌號碼詳卷）自用小客車搭載原告離開上
    開機構，前往被告位於彰化縣二林鎮之住處後，將原告帶往
    該址2樓房間內，指示原告自行褪去褲子及內褲後躺於床上
    ，並張開雙腿，被告即將生殖器插入原告之陰道內，而對原
    告乘機性交得逞（下稱系爭事故），已侵害原告之身體權、
    性自主決定之自由權及貞操權。
　㈡原告為中度身心障礙患者，被告之行為對於原告之身心正常
    發展造成不良傷害，其精神自受有相當痛苦，且以原告與被
    告之智識、體型相比，被告甚至為原告之教保員，原告全無
    反抗能力，造成原告莫大之痛苦；原告原由社工協助培養就
    業能力，惟因案發後時有作惡夢、情緒不穩情形，造成身心
    狀況不穩定，亦有多次出庭前後無故昏倒送醫情況，原告之
    就業能力培養無法持續進行。爰依民法第184條第1項前段、
    第195條第1項規定，請求被告賠償新臺幣（下同）100萬元
    之慰撫金。
　㈢聲明：　
　⒈被告應給付原告100萬元，及自刑事附帶民事起訴狀繕本送達
    翌日起即109年9月15日至清償日止，按年息百分之5計算之
    利息。
  ⒉如受有利判決，請准供擔保宣告假執行。
二、被告則以：伊前後任職於OO康復之家約8、9年，案發前1年
    左右任職於上開機構擔任管理員，案發前半年原告搬入機構
    內居住，伊知道原告有智能障礙，伊承認犯罪，並對於刑事
    判決所載犯罪事實沒有意見，惟原告請求之金額過高等語置
    辯。並聲明：原告之訴駁回。
三、得心證之理由：
　㈠按當事人主張之事實，經他造於準備書狀內或言詞辯論時或
    在受命法官、受託法官前自認者，無庸舉證，民事訴訟法第
    279條第1項定有明文。查原告主張被告於上開時、地對其為
    妨害性自主之行為，業經被告於本院審理時當庭自認，且被
    告所涉之前揭犯行，亦經本院刑事庭以109年度侵訴字第40
    號判決判處被告犯乘機性交罪，處有期徒刑5年確定，是原
    告主張之上開事實，自堪信為真實。
　㈡按因故意或過失，不法侵害他人之權利者，負損害賠償責任
    。又不法侵害他人之身體、健康、名譽、自由、信用、隱私
    、貞操或不法侵害其他人格法益而情節重大者，被害人雖非
    財產上之損害，亦得請求賠償相當之金額，民法第184條第1
    項前段及第195條第1項前段分別定有明文。查被告利用原告
    因前開精神障礙、心智缺陷，欠缺性自主決定能力而不知抗
    拒之情形，於108年11月13日以回診之名義，搭載原告至其
    住處為性交行為，已屬不法侵害原告身體、健康、貞操、性
    自主決定之權利，並導致原告精神上受有痛苦，是原告依民
    法第184條第1項前段、第195條第1項規定，請求被告賠償非
    財產上之損害即精神慰撫金，核屬有據。
　㈢又按慰藉金之賠償須以人格權遭遇侵害，使精神上受有痛苦
    為必要，其核給之標準固與財產上損害之計算不同，然非不
    可斟酌雙方身分、資力與加害程度，及其他各種情形核定相
    當之數額（最高法院51年台上字第223號裁判參照）。故所
    謂「相當」，自應以實際加害情形與其損害是否重大及被害
    人之身分、地位與加害人之經濟情況等情形定之。查一般性
    侵害被害人常會出現反覆回想被性侵過程、憂慮、焦慮、易
    怒、自卑、羞愧、驚慌失眠、冷漠、疏離等心裡創傷，甚或
    引發憂鬱症、焦慮症、恐慌症等精神疾病。審酌被告為滿足
    一己私慾，利用原告為有心智障礙之人，偽以利用其為機構
    管理員之身分，載送其回診為由，於案發當日上午將原告帶
    至其住處對其為性交行為，已嚴重破壞原告對於被告及該機
    構之依賴與信任關係，且案發後被告於刑事案件警詢、偵查
    時，仍不承認本件侵權行為，辯稱原告對其有幻想、行為偏
    差云云，此有被告於109年4月22日警詢筆錄及另案起訴書在
    卷為憑（見本院卷第95、96、100頁），益加使原告身心受
    創，原告於案發後出現作惡夢、情緒不穩情形，造成身心狀
    況不穩定，亦有多次出庭前後無故昏倒送醫情況等節，此有
    屏東縣政府110年2月2日屏府社工字第11003994700號函檢附
    之個案報告附卷可參（見本院不公開卷），顯見原告因系爭
    事故受有身體上、心理上之傷害程度非輕。兼恆被告自陳高
    職畢業、案發時擔任照顧服務員、每月收入約28,000元、離
    婚（見本院卷第83頁），現於法務部○○○○○○○執行中，原告
    則為中度智能障礙者，無業、無收入，目前仰賴社福資源維
    生。本院斟酌原告受害程度、所受痛苦情形及兩造之身分、
    地位、經濟狀況等一切情狀，認原告請求精神慰撫金100萬
    元，稍嫌過高，應核減為50萬元為適當。
　㈣末按給付有確定期限者，債務人自期限屆滿時起，負遲延責
    任。給付無確定期限者，債務人於債權人得請求給付時，經
    其催告而未為給付，自受催告時起，負遲延責任。其經債權
    人起訴而送達訴狀，或依督促程序送達支付命令，或為其他
    相類之行為者，與催告有同一之效力。民法第229條第1項、
    第2項分別定有明文。又遲延之債務，以支付金錢為標的者
    ，債權人得請求依法定利率計算之遲延利息。但約定利率較
    高者，仍從其約定利率。應付利息之債務，其利率未經約定
    ，亦無法律可據者，週年利率為百分之五。民法第233條第1
    項、第203條亦有明定。本件原告對被告之損害賠償債權，
    核屬無確定期限之給付，自應經原告之催告而未為給付，被
    告始負遲延責任。是原告請求自本件刑事附帶民事起訴狀繕
    本送達被告翌日即109年9月15日（見附民卷第5頁）起至清
    償日止，按年息百分之五計算之利息，核屬有據，應予准許
    。
四、綜上所述，原告依侵權行為之規定，請求被告給付50萬元，
    及自本件刑事附帶民事起訴狀繕本送達被告翌日即109年9月
    15日起至清償日止，按年息百分之五計算之利息，為有理由
    ，應予准許；超過上開應准許之金額部分，非屬正當，應予
    駁回。
五、本判決所命給付金額未逾50萬元，依民事訴訟法第389條第1
    項第5款規定，就原告勝訴部分應依職權宣告假執行，至於
    原告就敗訴部分陳明願供擔保聲請宣告假執行，因訴之駁回
    而失所依據，不予准許；並依職權酌定相當擔保金額，為被
    告得免為假執行之宣告。
六、本件判決事證已臻明確，兩造其餘攻擊防禦方法及舉證，均
    已無礙本院上開審認，自毋庸逐一論駁，附此敘明。
七、另本件係原告提起刑事附帶民事訴訟，而經本院刑事庭依刑
    事訴訟法第504條第1項規定裁定移送前來，不生訴訟費用負
    擔問題，併予敘明。
八、據上論結，本件原告之訴為一部有理由，一部無理由，依民
    事訴訟法第389條第1項第5款、第392條第2項，判決如主文
    。
中　　華　　民　　國　　110 　年　　4 　　月　　29　　日
　　　　　　　　　 民事第二庭    法　官　王姿婷
以上正本係照原本作成。
如不服本判決，應於判決送達後20日內向本院提出上訴狀。如委
任律師提起上訴者，應一併繳納上訴審裁判費。
中　　華　　民　　國　　110 　年　　4 　　月　　29　　日
                                書記官  吳曉玟